【裁判字號】    98,上訴,4148
【裁判日期】    990107
【裁判案由】    偽造文書等
【裁判全文】
臺灣高等法院刑事判決                98年度上訴字第4148號
上  訴  人
即  被  告  乙○○
選任辯護人  陳端輝律師
上列上訴人因偽造文書等案件，不服臺灣新竹地方法院97年度訴
字第251號，中華民國98年9月2 日第一審判決（起訴案號：臺灣
新竹地方法院檢察署96年度偵字第2879號），提起上訴，本院判
決如下：
    主  文
原判決關於乙○○部分撤銷。
乙○○共同意圖為自己不法之所有，以詐術使人將本人之物交付
，處有期徒刑壹年，減為有期徒刑陸月，如易科罰金以銀元佰
元即新台幣玖佰元折算壹日。緩刑貳年，並應向丙○○支付新臺
幣肆拾萬元賠償金，其支付方法為：民國九十九年一月七日前支
付貳拾萬元，另貳拾萬元自民國九十九年二月十日起，按月於每
月十日各支付壹萬元，至清償完畢為止，如一期不支付，視為全
部到期。
    事  實
一、乙○○係址設新竹縣竹北市縣○○路388 號「大瑞明國際企
    業有限公司」（下稱大瑞明公司，對外以「昇揚不動產」名
    義營業）之店長；陳崇良（原審通緝中）係大瑞明公司聘雇
    之不動產銷售人員。乙○○、陳崇良、甲○○與姓名年籍不
    詳綽號「王董」成年男子，知悉丙○○委託大瑞明公司代為
    出售其所有坐落新竹縣竹北市○○○段653之9、654之9地號
    土地（下稱本案土地），認有機可趁，遂共同基於意圖為自
    己不法所有及使公務員登載不實之犯意聯絡，假買賣本案土
    地之名義，詐得本案土地所有權之目的。其等先推由乙○○
    、陳崇良居中仲介，再由甲○○佯扮買家，出面與丙○○洽
    談買賣本案土地事宜，雙方於95年1 月23日在大瑞明公司內
    簽訂不動產買賣契約書，約定買賣本案土地總價款為新台幣
    （下同）7,650,000元，且須在買賣價金給付完畢後，始能
    將本案土地所有權移轉登記予甲○○，甲○○並當場簽發面
    額2,300,000元、發票日95年1月23日及面額5,350,000元、
    發票日95年3月23日之支票各1紙交付予丙○○收執以資取信
    ，致丙○○誤以買賣為真，遂依約將本案土地所有權狀與印
    鑑證明等物悉數交予自稱及乙○○介紹為代書之陳崇良，丙○○並當場將印鑑章交由陳崇良蓋用於土地登記申請書、土
    地買賣所有權移轉契約書等文件上，並取回收執。再由不知
    情柯悅卿填妥土地登記申請書、土地買賣所有權移轉契約書
    等文件，以憑辦理本案土地所有權之移轉登記。陳崇良、乙○○、甲○○及「王董」等人於取得移轉所有權之相關文件
    、及印鑑證明後，隨即在第2期價金尚未給付完畢前之95年1
    月24日，利用不知情代書彭家和，持向新竹縣竹北地政事務
    所辦理本案土地移轉所有權予甲○○，使地政事務所人員將
    該不實事項登載於其職務上所掌之土地登記謄本之公文書上
    ，致生損害於丙○○及地政機關對於地政管理之正確性。嗣
    丙○○收受頭期款2,300,000元後，因許慶詳無法如期給付
    其餘款項，始同意收受發票日分別為95年3月21日、同年月
    31日，面額各1,500,000元、500,000元支票（事後已兌現）
    ，及甲○○之匯款33,800元，剩餘價款遲遲未取得。經丙○○向地政機關調閱本案土地之登記資料後，始悉上情而受騙
    。
二、案經丙○○訴由臺灣新竹地方法院檢察署檢察官偵查起訴。
    理  由
一、以下所引證據，經本院當庭提示，檢察官、上訴人即被告乙○○及其選任辯護人對於被告以外之人於審判外之言詞及書
    面陳述，均表示同意作為證據（本院第44反面），且本院審
    酌該言詞陳述或書面陳述作成時，並無違法或不當之狀況，
    依刑事訴訟法第159條之5第1 項規定，均有證據能力，合先
    敘明。
二、上開事實，業經被告於本院坦承不諱，核與證人即被害人丙○○、大瑞明公司員工黃羿龍、代書柯悅卿、陳政國、買受
    人甲○○所為證述相符，並有專任委託銷售契約書、不動產
    買賣契約書、支票2 紙、土地登記申請書、土地買賣所有權
    移轉契約書、本案土地登記謄本等資料影本在卷可稽（他卷
    第12、13、15至19、25至38頁），堪認被告自白與事實相符
    ，足以採信。
三、被告雖於原審否認犯行，然丙○○證稱：簽約當時，被告、
    陳崇良、「王董」、黃羿龍、柯悅卿等人在場，簽約過程由
    被告主持，被告向我介紹陳崇良是代書等情（原審卷第250
    頁）；且黃羿龍亦證稱：我們公司配合的代書是陳政國，簽
    約時，我請示被告是否要通知代書，他說代書找陳崇良，經
    我質疑他是銷售員，被告表示陳崇良做過代書，可以勝任等
    語（原審卷第237、238頁）；證人即代書陳政國證述：大瑞
    明公司如有約定於95年1 月23日辦理簽約，一定有記錄，但
    事務所小姐沒有告訴我，且我未曾接到被告來電要求辦理簽
    約（原審卷第260 頁）。以被告自承其知悉陳崇良無代書執
    照（他卷第90頁），倘被告與甲○○、「王董」、陳崇良事
    前無詐欺、使公務員登載不實之犯意聯絡，焉有在丙○○與
    甲○○簽訂買賣本案土地契約時，未曾事先尋妥大瑞明公司
    配合之代書陳政國俾便妥善辦理本案土地所有權之移轉，以
    防不法行為發生之理。且陳政國於原審到庭作證前2 日，曾
    接獲被告來電，要求陳政國配合說明，被告曾於丙○○、甲○○簽約之前電請陳政國擔任代書，因電話不通而作罷等情
    ，亦據陳政國證述無訛（原審卷第260、261頁），若非被告
    情虛，何以要求陳政國串證以脫免罪責之理。故被告於原審
    所辯，不足採信。至甲○○、柯悅卿雖均證稱：被告於簽約
    時，並非全程在場，此與丙○○所證齟齬，顯係迴護被告之
    詞，要難採信。
四、甲○○證述：認識王董時，銀行抵押貸款及信用貸款約3、4
    百萬元，卡債約6、7 百萬元，民間借貸約1千萬元。信用快
    出問題，支票軋得很辛苦，我才跟地下錢莊借5、60 萬元。
    公司票94年11、12月間，即開始跳票。因快過年，我跟王董
    說地下錢莊的錢及一些公司開銷費用要25萬元。事後我有拿
    到25萬元（原審卷第222反面、223正、反面、227 頁），證
    人柯悅卿證述：95年元旦過後，有位王先生（即王董），說
    他朋友要買土地，先辦民間貸款（他卷第151 頁）。且丙○○在第1期支票兌現後，於95年3月21日即應甲○○要求將53
    5萬元支票，換成發票日分別為95年3月21日、95年3 月31日
    、95年4月23日，票面金額分別為150萬元、50萬元及338萬
    元支票3紙，有收據、支票影本3紙在卷為憑（偵卷第14、15
    頁），足證甲○○、王董並無任何資力購買本案土地。且丙○○、甲○○均證稱：本案土地簽約時，已明確約定拿到所
    有價金，才能辦理過戶手續（原審卷第255反面、226頁），
    然本案土地於95年1 月23日簽訂不動產買賣契約，丙○○收
    受第1期價金後，翌日（即95年1月24日）即申請移轉所有權
    登記，於同年月26日即完成登記，有土地登記申請書、土地
    登記第二類謄本存卷可參（他卷第25、26、37、38頁），顯
    然甲○○在尚未給付全部價金下，即擅自辦理本案土地所有
    權移轉登記，並拒絕兌現原簽發票面金額535萬元，發票日
    為95年3月23日之支票，而要求丙○○同意展期付款，而於
    兌現150萬元、50萬元支票及匯款3萬3800元後，即避不見面
    ，足證被告、甲○○、陳崇良及王董有不法所有意圖及使公
    務員登載不實之故意，至為灼然。
五、綜上所述，本件事證明確，被告犯行明確，應依法論科。
六、被告行為後，刑法及罰金罰鍰提高標準條例業經修正，並自
    95年7月1日生效施行。關於本件：
  (1)修正後刑法第28條已縮小共同正犯範圍，以新法有利於被告
    。
  (2)刑法第33條第5款有關罰金之最低額度修正後已提高，比較
    新舊法，以舊法有利於被告。
  (3)刑法第55條牽連犯規定業經刪除，此刪除雖非犯罪構成要件
    之變更，但顯已影響行為人刑罰之法律效果，自屬法律變更
    。比較新舊法結果，仍應適用舊刑法較有利於被告。
  (4)刑法第41條第1項關於易科罰金折算標準亦經修正提高。比
    較新舊法，以舊法較有利於被告。
  (5)綜合上開法律修正前、後之比較，以舊刑法對被告較為有利
    ，自應整體適用舊刑法相關規定。
七、核被告所為，係犯刑法第339條第1項詐欺取財罪、同法第21
    4條之使公務員登載不實罪。被告與甲○○、陳崇良及「王
    董」成年人間，就上開犯行，有犯意聯絡及行為分擔，為共
    同正犯。被告與甲○○等人就利用不知情交彭家和持相關移
    轉所有權登記之資料向新竹縣竹北地政事務所辦理移轉登記
    ，為間接正犯。被告所犯上開2 罪間，有方法、目的之牽連
    關係，應依修正前刑法第55條之規定從一重之詐欺取財罪論
    處。
八、原審認被告所犯罪證明確，予以論罪科刑，固非無見。惟查
    ：(1)被告等詐欺圖得之財物應為本案土地，丙○○交付辦理
    本案土地移轉所有權之相關資料，乃依土地買賣契約書之約
    定而交付，且該等資料乃辦理本案土地移轉所有權所需之資
    料，並因辦理本案土地所有權移轉登記而交付予地政機關，
    尚非被告等詐欺之客體，原判決誤係詐騙所得，尚有誤會。
    (2)丙○○依約蓋妥土地登記申請書、土地買賣所有權移轉契
    約書等資料，並由不知情柯悅卿填妥該等資料，再由不知情
    彭家和辦理移轉所有權登記，不構成行使偽造私文書罪（如
    下述），原判決誤為被告成立該罪，亦有違誤。被告以其與
    丙○○和解，希望從輕量刑為由，提起上訴。因被告與丙○○於本院當庭和解，有審判筆錄在卷為憑，被告上訴，尚非
    無理由。且原判決亦有上開可議之處，此部分自應由本院撤
    銷改判。爰審酌被告犯罪之動機、目的、手段、施用詐術使
    丙○○陷於錯誤，平白損失3百餘萬元，本應嚴懲，念及其
    犯後已坦承，並彌補丙○○所受損失等一切情狀，量處如主
    文所示之刑。又被告行為時間係在96年4月24日以前，符合
    中華民國96年罪犯減刑條例減刑之規定，依法減輕其刑，並
    諭知易科罰金之折算標準。
九、末查被告前因故意犯罪受有期徒刑以上刑之宣告，執行完畢
    5 年內未曾因故意犯罪受有期徒刑以上刑之宣告，有本院被
    告前案紀錄表附卷可稽，素行尚可，且因一時失慮而誤觸法
    網，本院認其受本件刑之宣告應已知所警惕，而無再犯之虞
    ，所宣告之刑以暫不執行為適當，併諭知緩刑2 年。又「緩
    刑宣告，得斟酌情形，命犯罪行為人向被害人支付相當數額
    之財產或非財產上之損害賠償。」，刑法第74條第2項第3款
    定有明文。被告與丙○○於本院審理時達成和解，並有和解
    書影本附卷足憑，本院斟酌丙○○之權益保障，並給予被告
    自新機會，認於被告緩刑期間課予給付負擔，乃為適當，參
    酌雙方民事和解條件，併予宣告令被告應向丙○○支付40萬
    元，其支付方法為：於99年1月7日前先行支付20萬元，其他
    未支付之20萬元，自民國99年2 月10日起，按月於每月10日
    各支付1 萬元，至清償完畢為止，如一期不支付，視為全部
    到期，以啟自新，並觀後效。
十、公訴意旨另以：被告與甲○○、陳崇良、「王董」共同基於
    行使偽造私文書之犯意聯絡，明知丙○○並未同意將本案土
    地先行辦理所有權移轉登記予甲○○，且未同意或授權其等
    將前開土地設定抵押權登記予張碧蓮，竟利用不知情之代書
    柯悅卿委託不知情之代書彭家和，於95年1 月26日，盜用丙○○之印鑑章，偽造上述土地買賣所有權移轉登記申請書，
    持向新竹縣竹北地政事務所辦理前開土地移轉過戶予甲○○
    ，並設定最高限額720 萬元抵押權予張碧蓮（另為不起訴處
    分），致生損害於丙○○及地政機關對於地政管理之正確性
    ，因認被告此部分，尚有犯刑法第216條、第210條之行使偽
    造私文書罪嫌云云。然查：觀諸丙○○與甲○○簽訂之不動
    產買賣契約書第3條約定，丙○○在第1次付款時，應交付印
    鑑證明書、戶籍資料等產權移轉應備全部證件，及蓋妥辦理
    移轉登記等有關書表予雙方委辦之地政士，有上開契約書在
    卷為憑（他卷第15、16頁）。且丙○○證述：我在簽約當場
    ，將印鑑、土地所有權狀等辦理過戶的資料交給陳崇良，由
    陳崇良用印於申請書等資料上，印鑑再交還給我。按照原來
    訂約的約定，就是要拿這些文件去辦理過戶（原審卷第254
    、255、256正、反面、本院卷第66頁），柯悅卿證述：因王
    先生要借款，我們遂於簽約當天一起去仲介公司那邊等。簽
    完契約後，王董、甲○○與我一起去吃簡餐，陳崇良拿蓋好
    印鑑章的買賣契約書、申請書、增值稅申請書等資料給「王
    董」和甲○○，我吃完中餐後，幫陳崇良寫增值稅申報書、
    申請書、契約書等文件（原審卷第265、266頁）。益徵依丙○○與甲○○簽訂之不動產買賣契約書第3條約定，丙○○
    本有於收受第1期價金時，即須備妥移轉本案土地所有權登
    記之相關文件資料，俾丙○○收受第2期價金時，甲○○即
    能依約辦理本案土地所有權移轉登記之義務，故陳崇良將丙○○交付之印鑑章加蓋於辦理本案土地移轉所有權登記之相
    關文件上，事後由柯悅卿代為填寫等情，並未逾越上開不動
    產買賣契約書約定丙○○應履行之內容，則被告上開所為，
    自與行使偽造私文書之犯行有間。又被告等假買賣本案土地
    之名，行詐取本案土地所有權之實，則丙○○交付辦理移轉
    本案土地所有權登記之相關資料，乃為取得本案土地所有權
    移轉之必要手續，且該等文件資料亦因辦理移轉所有權登記
    而交予地政機關，自非被告詐欺之客體，此部分，亦不該當
    於詐欺取財罪。再被告等事先透過柯悅卿以本案土地借款，
    柯悅卿輾轉聯絡謝進德、陳建龍、曾政紘，轉而向張碧蓮商
    借600萬元，並於詐得本案土地所有權後，旋於當日稍後以
    甲○○為義務人，辦理最高限額抵押權720萬元登記予張碧
    蓮，業經柯悅卿、謝進德、陳建龍、曾政紘、張碧蓮陳明在
    卷（他卷第151、200、204、233、234頁），此乃被告詐取
    本案土地既遂後之處分行為，並不構成犯罪。綜上，此部分
    原應為無罪之諭知，惟公訴人認被告此部分罪嫌，與前揭論
    罪科刑部分為修正前刑法裁判上一罪關係，爰不另為無罪之
    諭知。
據上論斷，應依刑事訴訟法第369條第1項前段、第364條、299條
第1項前段，刑法第2條第1項前段、第339條第1項、第214條、第
74條第1項第2款、第2項第3款、修正前第28條、第55條、第41條
第1項前段，中華民國96年罪犯減刑條例第2條第1項第3款、第7
條、第9條，刑法施行法第1條之1第1項、第2項前段，判決如主
文。
本案經檢察官柯麗鈴到庭執行職務。
中    華    民    國    99    年    1     月    7     日
                  刑事第二庭審判長法  官  洪光燦
                                  法  官  宋明蒼
                                  法  官  李麗玲
以上正本證明與原本無異。
檢察官如不服本判決，應於收受送達後10日內向本院提出上訴書
狀，其未敘述上訴之理由者並得於提起上訴後10日內向本院補提
理由書（均須按他造當事人之人數附繕本）「切勿逕送上級法院
」。
被告不得上訴。
                                   書記官 廖婷璇
中    華    民    國    99    年    1     月    7     日
附錄：本案論罪科刑法條全文
刑法第214 條：
明知為不實之事項，而使公務員登載於職務上所掌之公文書，足
以生損害於公眾或他人者，處三年以下有期徒刑、拘役或五百元
以下罰金。
刑法第339 條：
意圖為自己或第三人不法之所有，以詐術使人將本人或第三人之
物交付者，處五年以下有期徒刑、拘役或科或併科一千元以下罰
金。
以前項方法得財產上不法之利益或使第三人得之者，亦同。
前二項之未遂犯罰之。


司法院資訊處製作；財團法人民間司法改革基金會備份。
